【裁判字號】    99,訴,2354
【裁判日期】    990923
【裁判案由】    損害賠償
【裁判全文】
臺灣臺北地方法院民事判決              99年度訴字第2354號
原      告  李義雄
            許榮棋
            張助成
被      告  王卓鈞
訴訟代理人  鄭志政律師
上列當事人間損害賠償事件，本院判決如下：
    主  文
原告之訴駁回。
訴訟費用由原告負擔。
    事實及理由
一、原告起訴主張：訴外人永達保險經紀人股份有限公司（下稱
    永達公司）對外以存款名義，詐騙保戶投保，造成民眾重大
    損失，有違反銀行法、保險法、消保法及洗錢防治法等詐欺
    罪嫌。廣播電台台灣之聲收到民眾檢舉，接獲受害人申訴，
    向主管機關金管會檢舉並向前調查局長舉發，然調查局匿案
    不辦，為保障保護權益，並基於避免他人再被害之公益，於
    民國96年12月21日於該公司所在台北市○○○路○段79號門
    口抗議，並無不法。被告明知該公司為法人，非自然人無告
    訴人適格，其告訴自不合法，在無受害人告訴，且未告知原
    告李義雄犯行所犯罪名之情形下，非法逮捕原告李義雄至派
    出所強制製作筆錄，原告李義雄以手機通知內政部警政署督
    察室服務專線，遭員警林志清阻擋，然督察室應知此事件，
    卻未處理，而於原告李義雄被拘禁後始告知犯誹謗罪名以現
    行犯逮捕。本案被移送後，原告李義雄獲不起訴處分，顯見
    被告濫權瀆職。員警林志清、郭書嘉於當日現場將原告李義
    雄強行拖行至中山第二派出所，並以手銬腳鐐拘禁原告李義
    雄，造成原告李義雄右手臂瘀青、左手腕擦傷等傷害，且自
    原告李義雄於96年12月21日下午1點40分被非法逮捕至檢察
    官隔日96年12月22日下午5點50分准予交保離開止，被拘禁
    長達28時10分鐘，顯逾法定24時時限4時10分，被告王卓鈞
    為當時台北市警局局長，負有監督之責，明知其部屬未依法
    追訴永達公司，卻違法受理永達公司之告訴案件，非法逮捕
    原告，卻未盡監督責任，侵害原告身體、自由、名譽等權益
    ，造成原告李義雄身體及精神上之傷害，損害與結果間有因
    果關係，爰依據民法第184條第1項、第186條、第195條第1
    項之規定，請求被告賠償新台幣（下同）12萬元，此賠償請
    求權讓與1,200元與許榮棋，讓與1,200元與張助成，故聲明
    ：(一)被告應給付原告李義雄117,600元；給付原告許榮棋1,2
    00元；給付原告張助成1,200元，並均自96年12月22日起至
    清償日止，按年息5%計算之利息。(二)回復名譽並登報道歉及
    網路道歉。
二、被告抗辯稱：
  (一)原告預備追加被告，涉及主觀預備訴之合併，不僅實務不採
    ，學界亦有爭議之問題，顯然其訴狀記載不合法或不合程式
    規定。且原告訴狀內未明載被告詳細姓名、住居所，僅言其
    以手機撥打警政署警民服務專線等接電人員，然法院得依職
    權調查範圍，並不含證據調查在內。訴訟成立要件有無欠缺
    ，依民事訴訟法第277條規定，為有利積極當事人事項，應
    由原告負舉證責任，無請求法院依職權調查後補正。
  (二)原告所稱侵害行為，未舉證以實其說，原告等並實施告訴權
    ，相關人員有無瀆職皆經本院檢察署97年度偵字第11060號
    不起訴處分、臺灣高等法院檢察署97年度上聲議字第4635號
    駁回再議確定，且本院97年度聲判字第161號刑事裁定，聲
    請交付審判亦遭聲請駁回確定。故原告對民法第184條構成
    要件，未盡舉證責任。
  (三)民法第186條第1項後段規定，指被害人不能依他項方法受賠
    償時為限，使得向公務員告人請求損害賠償。且參酌大法院
    釋字第228號解釋及理由書所載，不宜任由當事人逕行空言
    指摘為不法侵害人民之自由或權利。原告所主張侵權行為，
    指係基於被告等執行職務時侵害原告之名譽、人格權等，而
    為請求，然被告並無侵害行為，已如前述，且原告依特別法
    優先適用原則，應先依國家賠償法請求。
  (四)縱前述，原告之訴，為無理由，故聲明：原告之訴駁回。
三、按原告之訴，依其所訴之事實，在法律上顯無理由者，法院
    得不經言詞辯論，逕以判決駁回之，民事訴訟法第249條第2
    項定有明文。又民事訴訟法第249條第2項所謂原告之訴，依
    其所訴之事實，在法律上顯無理由者，係指依原告於訴狀內
    記載之事實觀之，在法律上顯然不能獲得勝訴之判決者而言
    ，最高法院著有62年台上字第845號判例可資參照。次按民
    法第186條第1項後段關於公務員因過失違背對於第三人應執
    行之職務，致第三人之權利受有損害者，被害人須以不能依
    他項方法受賠償時為限，始得向公務員個人請求損害賠償之
    規定，是於公務員係因過失之情形，被害人僅得依國家賠償
    法之規定，以公務員因過失違背對於第三人應執行之職務，
    致其權利受損害，而請求國家賠償。
四、經查，原告主張：訴外人林國平、林志清、郭書嘉警員不僅
    未依法追訴永達公司，尚非法逮捕原告李義雄，傷害、妨害
    自由、瀆職，被告時任台北市政府警察局局長，卻未依法處
    理而吃案，事後其陳情時還庇護部署，而侵害其自由權、名
    譽權、身體權，爰依民法第184條第1項、第186條、第195條
    第1項之規定為請求。然依原告所主張之事實內容，侵害其
    自由權、名譽權或身體權者係訴外人林國平、林志清、郭書
    嘉，與被告無涉，又縱認被告有原告所指事後未處理及包庇
    情事，此核屬被告基於公務員身份執行職務而行使公權力時
    所發生，於此情形國家賠償法相較於民法關於侵權行為之規
    定，為特別法而應優先適用，原告應優先依國家賠償法，而
    非逕依民法侵權行為之規定，向被告請求損害賠償。從而，
    原告依民法第184條第1項、第186條、第195條第1項之規定
    ，請求被告賠償訴請被告賠償損害、登報及網路道歉云云，
    顯然無理由，爰不經言詞辯論，逕予駁回。
五、訴訟費用之負擔：民事訴訟法第78條、第85條第1項前段。
中    華    民    國    99    年    9     月    23    日
                  民事第二庭    法  官  歐陽漢菁
以上正本係照原本作成。
如對本判決上訴，須於判決送達後20日內向本院提出上訴狀。如
委任律師提起上訴者，應一併繳納上訴審裁判費。
中    華    民    國    99    年    9     月    23    日
                                書記官  吳貞瑩

司法院資訊處製作；財團法人民間司法改革基金會備份。
